ACORDAO-COMPLETO-2351863

ACÓRDÃO 2811/2019 ATA 12/2019 - SEGUNDA CÂMARA

VISTOS, relatados e discutidos estes autos referentes à Tomada de Contas Especial instaurada pelo Ministério da Defesa contra o Sr. Altemir da Silva Campos, ex-prefeito de Pacaraima/RR (gestão 2009 a 2016) , em face da não restituição do saldo financeiro do Convênio 284/PCN/2007, que tinha por escopo aplicação de recursos no "Projeto de Revitalização e Infraestrutura Básica da Rua Suapi", situado no município de Pacaraima/RR, nos termos do plano de trabalho aprovado.
ACORDAM os Ministros do Tribunal de Contas da União, reunidos em sessão da 2ª Câmara, ante as razões expostas pelo Relator, em:
9.1. com fundamento nos arts. 1º, inciso I, 16, inciso III, alínea c, 19, caput, e 23, inciso III, da Lei 8.443/1992, julgar irregulares as contas do Sr. Altemir da Silva Campos, do município de Pacaraima/RR e da Construtora Comércio e Representações Jurity Ltda./EPP, condenando-os ao pagamento das quantias abaixo especificadas, com a fixação do prazo de quinze dias, a contar das notificações, para que comprovem, perante o Tribunal (art. 214, inciso III, alínea a, do Regimento Interno/TCU) , o recolhimento das dívidas ao Tesouro Nacional, atualizadas monetariamente e acrescidas dos juros de mora, calculados a partir das correspondentes datas, até a data do efetivo recolhimento, abatendo-se na execução os valores já devolvidos, nos termos do verbete de Súmula 128 do TCU, na forma prevista na legislação em vigor:
9.1.1. município de Pacaraima/RR:
	Valor original
	Débito/Crédito
	Data da ocorrência

	R$ 44.945,52
	DÉBITO
	5/7/2010

	R$ 9.735,84
	CRÉDITO
	30/8/2016

	R$ 1.727,42
	CRÉDITO
	13/11/2017

9.1.2. Sr. Altemir da Silva Campos solidariamente com a Construtora Comércio e Representações Jurity Ltda./EPP:
	Valor original
	Data da ocorrência

	R$ 6.527,78
	4/3/2011

9.1.3. Sr. Altemir da Silva Campos:
	Valor original
	Data da ocorrência

	R$ 11.172,64
	28/3/2011

9.2. aplicar individualmente ao Sr. Altemir da Silva Campos e à Construtora Comércio e Representações Jurity Ltda./EPP a multa prevista no art. 57 da Lei 8.443/1992, nos valores de R$ 5.000,00 (cinco mil reais) e R$ 3.000,00 (três mil reais) , respectivamente, fixando-lhes o prazo de 15 (quinze) dias, a contar do recebimento das notificações, para que comprovem, perante o Tribunal, o recolhimento das dívidas ao Tesouro Nacional (art. 214, inciso III, alínea a, do Regimento Interno/TCU) , atualizadas monetariamente desde a data deste Acórdão até a do efetivo recolhimento, se forem pagas após o vencimento, na forma da legislação em vigor;
9.3. autorizar, caso requerido, com base no art. 26 da Lei 8.443/1992, o parcelamento das dívidas constantes nos subitens 9.1 e 9.2 deste Acórdão em até 36 (trinta e seis) parcelas mensais e sucessivas, sobre as quais incidirão os correspondentes acréscimos legais (débito: atualização monetária e juros de mora; multa: atualização monetária) , esclarecendo aos responsáveis que a falta de pagamento de qualquer parcela importará no vencimento antecipado do saldo devedor, sem prejuízo das demais medidas legais;
9.4. autorizar, desde logo, a cobrança judicial das dívidas, nos termos do art. 28, inciso II, da Lei 8.443/1992, caso não atendidas as notificações;
9.5. enviar cópia deste Acórdão à Procuradoria da República no Estado de Roraima, com base no art. 16, § 3º, da Lei 8.443/1992 c/c art. 209, § 7º, do Regimento Interno do TCU.

Tomada de Contas Especial instaurada em face da não restituição do saldo financeiro do Convênio 284/PCN/2007, que tinha por escopo a aplicação de recursos no Projeto de Revitalização e Infraestrutura Básica da Rua Suapi, situada no município de Pacaraima/RR.

Segunda Câmara

Município de Pacaraima/RR.

3. Responsáveis: Altemir da Silva Campos (XXX.931.802-XX); município de Pacaraima/RR (01.612.675/0001-54) e Construtora Comércio e Representações Jurity Ltda./EPP (02.990.888/0001-82).

13.1. Ministros presentes: Ana Arraes (Presidente), Aroldo Cedraz e Raimundo Carreiro.
13.2. Ministros-Substitutos presentes: Marcos Bemquerer Costa (Relator) e André Luís de Carvalho.

MARCOS BEMQUERER

Trata-se da Tomada de Contas Especial instaurada pelo Ministério da Defesa contra o Sr. Altemir da Silva Campos, ex-prefeito de Pacaraima/RR (gestão 2009 a 2016) , em face da não restituição do saldo financeiro do Convênio 284/PCN/2007, que tinha por escopo a aplicação de recursos no "Projeto de Revitalização e Infraestrutura Básica da Rua Suapi", situada no município de Pacaraima/RR, nos termos do plano de trabalho aprovado (peça 1, p. 13-15) .
2.	Em específico, o aludido projeto previa a construção do "passeio público em bloco de concreto intertravado, com 2.876,91m2, estacionamento com acesso para portadores de necessidades especiais, área para carga e descarga, substituição de todos os equipamentos urbanos degradados, instalação de lixeiras para coleta seletiva, bancos em madeira de lei, floreiras em concreto, plantio de árvores e arbustos, postes com luminárias, reconstituição do revestimento do pavimento com CBUQ em 4.093,66 m2, sinalização horizontal, rede de esgotamento sanitário e drenagem de águas pluviais." (peça 1, p. 13) .
3.	Para implementar o objeto pactuado foi repassada dos cofres federais à municipalidade a quantia de R$ 1.453.238,32. O valor de R$ 44.945,52 coube à quota de contrapartida da convenente. 
4. 	Em face de irregularidades constatadas na prestação de contas, o concedente decidiu instaurar este processo de Tomada de Contas Especial, que concluiu pela responsabilização do Sr. Altemir da Silva Campos, ex-prefeito, em relação à importância original de R$ 301.364,08 (peça 4, p. 150-152) . 
5.	A Secretaria de Controle Interno do Ministério de Defesa certificou a irregularidade das contas (peça 4, p. 165) e a autoridade ministerial atestou haver tomado conhecimento dessa conclusão (peça 4, p. 167) .
6.               Nesta Corte de Contas, a Secretaria do TCU no Estado de Roraima - SEC/RR apresentou resumo do iter processual e empreendeu a análise técnica da matéria por meio da instrução inserta à peça 121, que reproduzo em parte e com ajustes de forma:
"6. [Em] exame inicial (peça 6) , identificaram-se as ocorrências a seguir relacionadas:
Ato impugnado I: inexecução parcial do objeto, com superfaturamento (instrução inicial, peça 6, p. 9-10) 
7. Ocorrência: dano ao Erário de R$ 208.002,38, decorrente da não execução parcial (com superfaturamento) das metas físicas pactuadas por meio do Convênio 284/PCN/2007 (Siafi 602009) , celebrado com o Ministério da Defesa, objetivando custear o Projeto de Revitalização e Infraestrutura Básica da Rua Suapi, no município de Pacaraima/RR, conforme consta do cronograma de execução integrante do Plano de Trabalho (peça 1, p. 13-15) , contrariando o art. 8º, inciso IV, e art. 22, todos da IN STN 1/1997, então vigente:
	Tabela 1 - Débito de Superfaturamento

	Data
	Valor Histórico (R$) 

	27/1/2011
	19.576,16

	4/2/2011
	35.000,00

	4/2/2011
	35.000,00

	17/2/2011
	30.000,00

	17/2/2011
	30.000,00

	17/2/2011
	15.000,00

	4/3/2011
	43.426,22

	Total
	208.002,38

7.1. Responsável 1: Sr. Altemir da Silva Campos, CPF XXX.931.802-XX, ex-prefeito Municipal de Pacaraima/RR, com mandato exercido no período de janeiro de 2009 a dezembro de 2016, gestor dos recursos do Convênio 284/PCN/2007 (Siafi 602009) , haja vista a parcela dos recursos federais de R$ 1.453.238,32 ter sido creditada na conta corrente específica convênio, em 5/7/2010, cf. comprova o extrato bancário (peça 4, p. 49) .
7.2. Responsável 2: Sr. José Barbosa de Melo Sobrinho, CPF XXX.834.012-XX, Engenheiro Civil, CREA 1274-D/AM, Fiscal da Obra e responsável pela atestação das notas fiscais relacionadas (peça 4, p. 24-25 e 29-48) .
7.3. Responsável 3: Construtora Comércio e Representações Jurity Ltda.-EPP - CNPJ 02.990.888/0001-82.
Ato impugnado II: não comprovação da boa e regular gestão de recursos públicos (pagamento sem cobertura de nota fiscal e sem comprovação da execução dos serviços) (instrução inicial, peça 6, p. 10-11) 
8. Ocorrência: dano ao Erário no importe de R$ 6.527,78, decorrente de pagamento sem cobertura de nota fiscal, sem comprovação da execução dos serviços e do destinatário do recebimento, conforme evidenciado pela diferença entre o valor do cheque 850020 (R$ 49.954,00) e da nota fiscal 000446 (R$ 43.426,22) , debitado na conta corrente especifica, em 4/3/2011, cf. nota fiscal (peça 4, p. 47-48) , extrato bancário (peça 4, p. 57) e item 2.4 do Relatório de Prestação de Contas (peça 4, p. 80) , contrariando o art. 8º, inciso IV, e art. 22, todos da IN STN 1/1997, vigente à época, e art. 63, §1º, inciso II, alínea 'a', da Portaria Interministerial - MP/MF/MCT 127/2008, atualmente em vigor, bem como item IV, alínea 'i', do instrumento do convênio celebrado:
Tabela 2 - Gastos não comprovados
	Valor histórico (R$) 
	Data de ocorrência

	6.527,78
	4/3/2011

8.1. Responsável: Sr. Altemir da Silva Campos, CPF XXX.931.802-XX, ex-prefeito Municipal de Pacaraima/RR, com mandato exercido no período de janeiro de 2009 a dezembro de 2016, gestor dos recursos do Convênio 284/PCN/2007 (Siafi 602009) .
Ato impugnado III: não devolução de rendimentos financeiros (instrução inicial, peça 6, p. 11-12) 
9. Ocorrência: dano ao Erário no importe de R$ 11.172,64, decorrente da não devolução de parte dos rendimentos auferidos com as aplicações financeiras realizadas, conforme comprovam os extratos bancários (peça 4, p. 49-57) , em conjunto com as informações apresentadas na prestação de contas realizada (peça 4, p. 22) e Nota Explicativa (peça 4, p. 61) , os quais foram transferidos indevidamente da conta vinculada e não tiveram a sua utilização no objeto do convênio comprovada, contrariando o art. 7º, inciso XIV, da IN STN 1/1997, então vigente, art. 57 da Portaria Interministerial - MP/MF/MCT 127/2008, atualmente em vigor, bem como item IV, alínea 'n', do instrumento do convênio celebrado:
Tabela 3 - Rendimentos financeiros não devolvidos
	Valor histórico (R$) 
	Data de ocorrência

	11.172,64
	28/3/2011

9.1. Responsável: Sr. Altemir da Silva Campos, CPF XXX.931.802-XX, ex-prefeito Municipal de Pacaraima/RR, com mandato exercido no período de janeiro de 2009 a dezembro de 2016, gestor dos recursos do Convênio 284/PCN/2007 (Siafi 602009) .
Ato impugnado IV: não aplicação da contrapartida financeira pela prefeitura municipal (instrução inicial, peça 6, p. 12-13) 
10. Ocorrência: dano ao Erário decorrente da não alocação do valor da contrapartida financeira da prefeitura no importe de R$ 37.830,64, correspondente ao percentual executado da obra, 84,17%, incidente sobre a quantia ajustada de R$ 44.945,52, contrariando o item IV, alínea 'd', do termo do convênio (peça 1, p. 39) , compensando-a com recursos do concedente, gerando obrigação de devolução da importância proporcionalmente apurada, nos termos do art. 7º, inciso XIII, da Instrução Normativa STN 01, de 1997, então vigente, assim como do art. 57 da Portaria Interministerial - MP/MF/MCT 127/2008, em vigor:
Tabela 4 - Contrapartida financeira não aplicada
	Valor histórico (R$) 
	Data de ocorrência

	37.830,64
	5/7/2010

10.1. Responsável 1: município de Pacaraima/RR, CNPJ 01.612.675/0001-54.
10.2. Responsável 2 (solidário) : Sr. Altemir da Silva Campos, CPF XXX.931.802-XX, ex-prefeito Municipal de Pacaraima/RR, com mandato exercido no período de janeiro de 2009 a dezembro de 2016, gestor dos recursos do Convênio 284/PCN/2007 (Siafi 602009) .
11. Após a realização das citações iniciais, o exame realizado (peça 58) resultou nas seguintes propostas:
'72.1. considerar revéis, para todos os efeitos, o Sr. José Barbosa de Melo Sobrinho, CPF XXX.834.012-XX, e a Construtora Comércio e Representações Jurity Ltda.-EPP - CNPJ 02.990.888/0001-82, dando-se prosseguimento ao processo, conforme preceitua o art. 12, § 3º, da Lei 8.443/1992 c/c o art. 202, § 8º, do RI/TCU; 
72.2. rejeitar as alegações de defesa apresentadas pela Prefeitura Municipal de Pacaraima - CNPJ 01.612.675/0001-54, em conjunto com o Sr. Altemir da Silva Campos - CPF 027.931.802, então prefeito;
72.3. fixar novo e improrrogável prazo de quinze dias, a contar da notificação, com fundamento no art. 12, §§ 1º e 2º, da Lei 8.443/92 e art. 202, §§ 2º e 3º, do Regimento Interno, aprovado pela Resolução TCU nº 155, de 4 de dezembro de 2002, para que a Prefeitura Municipal de Pacaraima/RR - CNPJ 01.612.675/0001-54, efetue e comprove, perante este Tribunal, o recolhimento da quantia a seguir especificada aos cofres do Tesouro Nacional, atualizada monetariamente a partir da data indicada até a data do efetivo recolhimento, na forma prevista na legislação em vigor, cujo valor é referente a contrapartida financeira ajustada no Convênio 284/PCN/2007, Siafi 602009, não alocada na parcela executada da obra do Projeto de Revitalização e Infraestrutura Básica da Rua Suapi, no município de Pacaraima/RR, e compensada com recursos do concedente:
	Valor histórico (R$) 
	Data de ocorrência

	37.830,64
	5/7/2010

72.4. informar à Prefeitura Municipal de Pacaraima/RR - CNPJ 01.612.675/0001-54, que a liquidação tempestiva do débito atualizado monetariamente saneará o processo e permitirá que as contas sejam julgadas regulares com ressalva, dando-se lhe quitação, nos termos do § 4º do art. 202 do RI/TCU, ao passo que a ausência dessa liquidação tempestiva levará ao julgamento pela irregularidade das contas, com imputação de débito a ser atualizado monetariamente.'
12. A proposta foi acatada pela Unidade Técnica, conforme pronunciamentos (peças 59 e 60) . O processo foi enviado ao Ministério Público junto a esta Corte de Contas (MP/TCU) para a necessária manifestação prévia ao julgamento da TCE.
13. O ilustre representante do Parquet especializado, ao examinar a questão, emitiu o Parecer (peça 63) , posicionando-se no sentido de desconstituir do débito imputado no valor de R$ 208.002,38, considerando a corrosão do poder aquisitivo da moeda, nas suas palavras:
'[...] considerando que a variação do Índice Nacional de Custo da Construção (INCC-DI) no período compreendido entre 1º/12/2007 e 30/6/2010 foi de 22,69% (segundo dados fornecidos pela FGV) , é possível afirmar que, em 1º/7/2010, quando os recursos foram efetivamente repassados, seria possível executar, com o mesmo orçamento de novembro/2007, 81,50% do objeto que fora previsto (100/1,2269) (peça 63, p. 2) .'
14. Entendeu ainda que o valor correto da contrapartida a ser exigida da prefeitura era de R$ 44.945,52, e não de R$ 37.830,64 como exposto, a fim de que os convenentes mantivessem a proporcionalidade de suas participações. Entretanto, não seria possível responsabilizar o ex-prefeito pelo dano, nem mesmo em solidariedade com o município.
15. Acrescentou que o valor de R$ 33.485,83, referente à parcela do débito relativa à não devolução dos rendimentos auferidos com a aplicação dos recursos no mercado financeiro, não se encontrava devidamente quantificado nos autos (peça 63, p. 3) , uma vez que os extratos bancários da conta de aplicação vinculada não foram apresentados, o que impedia que se soubesse o valor exato dos rendimentos auferidos.
16. Segundo o MP/TCU, os valores poderiam ter sido deixados na conta de aplicação vinculada, ou mesmo ter sido utilizados em benefício do município. Dependendo do que viesse a ser confirmado, deveria responder pela restituição da parcela dos rendimentos não aplicada no objeto do convênio o Sr. Altemir ou o município.
17. O MP/TCU prosseguiu na análise da quantificação do débito, no tocante à comprovação da execução financeira, e informou que o único pagamento não comprovado foi o de R$ 49.954,00, quitado pelo cheque 850020 em 4/3/2011 (peça 4, p. 57) , o qual teria sido usado para saldar a dívida referente à nota fiscal 446 (peça 4, p. 47) . O problema é que, além de essa nota ter sido emitida em 1º/4/2011 - portanto, em data posterior à data do suposto pagamento (4/3/2011) -, o seu valor (R$ 43.426,22) também não conferia com o valor do pagamento realizado. 
18. Dificultou a comprovação o fato de que o extrato bancário referente a abril/2011, que poderia confirmar o pagamento da NF 446 em 1º/4/2011, também não constava dos autos, tendo em vista que o extrato de março/2011 foi sucedido pelo de maio/2011 (peça 4, p. 57-58) .
19. No tocante à quantia de R$ 6.527,78, decorrente das diferenças entre as importâncias de R$ 49.954,00 e R$ 43.426,22, imputada como responsabilidade do Sr. Altemir, era possível que tenha havido apenas uma falha na prestação de contas.
20. Assim, após a anuência do Relator (peça 64) , o processo foi devolvido a esta Secex-RR com as propostas as seguir transcritas:
'Assim, à vista das considerações expendidas, manifestamo-nos, em preliminar, por que seja expedida diligência ao Banco do Brasil, para que encaminhe ao Tribunal:
a) cópias dos extratos bancários da conta corrente 6.665-6, agência 4129-7, desde o dia 1º/03/2011 até a conta não ter sido mais movimentada, bem como cópias dos cheques que foram emitidos contra a referida conta no mesmo período;
b) cópias dos extratos bancários das aplicações financeiras vinculadas à conta corrente citada no parágrafo anterior (conta corrente 6.665-6, agência 4129-7) , desde o dia 1º/7/2010 até a aplicação ter sido encerrada (saldo zero) '.
21. Em 5/2/2016, foi elaborada nova instrução preliminar (peça 75) que, após a realização das diligências determinadas pelo Min. Relator (peça 64) , apurou novos valores de débitos e propôs a citação dos responsáveis. Os novos valores e responsáveis são demonstrados na tabela a seguir:
Tabela 5 - Síntese dos débitos e responsáveis apurados
	Ato Impugnado
	Responsáveis
	Valor histórico (R$) 
	Data de ocorrência

	Dano ao Erário no importe de R$ 6.527,78, decorrente de pagamento sem cobertura de nota fiscal, e sem comprovação da execução dos serviços, conforme evidenciado pela diferença entre o valor do cheque 850020 (R$ 49.954,00) , debitado na conta corrente especifica, em 4/3/2011, e a nota fiscal 000446 (R$ 43.426,22) , emitida posteriormente, em 1º/4/2011.
	Altemir da Silva Campos 
e 
Empresa Comércio e Representações Jurity Ltda. - EPP
	6.527,78
	4/3/2011

	Dano ao Erário no importe de R$ 11.172,64, decorrente da não devolução de parte dos rendimentos auferidos com as aplicações financeiras realizadas, cuja utilização no objeto do convênio não foi comprovada, conforme informações apresentadas na prestação de contas.
	Altemir da Silva Campos
	11.172,64
	28/3/2011

	Não alocação do valor da contrapartida financeira da prefeitura no importe de R$ 44.945,52, correspondente a 3% incidente sobre o orçamento executado da obra, R$ 1.498.183,84, ajustada por meio do Convênio 284/PCN/2007, Siafi 602009, compensando-a com recursos do concedente.
	município de Pacaraima/RR
	44.945,52
	5/7/2010

Fonte: exame técnico (peça 75, p. 5-7) 
22. A citação do Sr. Altemir da Silva Campos (CPF: XXX.931.802-XX) foi realizada por meio do Ofício 0112/2016-TCU/SECEX-RR, de 17/2/2016 (peça 78) . A citação não logrou êxito por via postal, pois o destinatário encontrava-se ausente no endereço informado (peça 82) , nova tentativa foi determinada por despacho da Secex/RR (peça 83) , novamente frustrada (89) . Nova tentativa de citação no domicílio necessário do prefeito foi realizada por meio do Ofício 0718/2016-TCU/SECEX-RR de 14/9/2016, a qual foi bem-sucedida, com o recebimento ocorrendo no dia 10/10/2016.
23. A citação da Construtora Comércio e Representações Jurity Ltda. - EPP (CNPJ: 02.990.888/0001-82) foi realizada por meio do Ofício 0113/2016-TCU/SECEX-RR, de 17/2/2016 (peça 79) . Essa primeira citação não logrou êxito, uma vez que o destinatário havia se mudado do endereço informado. Como não foi possível obter endereço diverso em consulta realizada com a Eletrobrás e a Junta Comercial, foi proposta citação por edital (peça 84) , acatada pela unidade em 14/4/2016 (peça 86) . O edital foi publicado no Diário Oficial da União do dia 20/4/2016 (peça 87) , razão pela qual se presume que o responsável teve conhecimento da presente TCE.
24. A citação do município de Pacaraima/RR (CNPJ: 01.612.675/0001-54) foi realizada por meio do Ofício 0118/2016-TCU/SECEX-RR, de 18/2/2016 (peça 80) . A notificação do município se deu com o recebimento do ofício na sede da prefeitura em 4/4/2016 (peça 88) .
25. O município de Pacaraima/RR, em resposta ao Ofício 118/2016-TCU/SECEX-RR, solicitou o parcelamento do débito referente à não alocação do valor da contrapartida financeira da prefeitura em sete parcelas de igual valor (peça 90) . A proposta de parcelamento foi acatada pela Unidade (peça 92) , pelo MP/TCU (peça 93) , resultando no Acórdão 8452/2016-TCU-Segunda Câmara, Min. Relator Marcos Bemquerer, que autorizou o parcelamento nos seguintes termos (peça 94) :
' (...) autorizar o parcelamento da importância devida em 7 (sete) parcelas, atualizadas monetariamente, fixando o vencimento da primeira em 15 (quinze) dias, a contar do recebimento da notificação, e o das demais, a cada 30 (trinta) dias, na forma prevista na legislação em vigor, alertando ao responsável que a falta de recolhimento de qualquer parcela importará o vencimento antecipado do saldo devedor (§ 2º do art. 217 do Regimento Interno/TCU.'
26. Após a realização das citações iniciais acima, o exame do mérito (peça 103) resultou nas seguintes propostas:
'47.1 Pela não aplicação da contrapartida financeira pela prefeitura municipal: 
a)	com fundamento nos arts. 1º, inciso I, 16, inciso III, alíneas 'b' e 'c' da Lei 8.443/1992 c/c os arts. 19 e 23, inciso III, da mesma lei, e com arts. 1º, inciso I, 209, inciso II, 210 e 214, inciso III, do Regimento Interno do TCU, que sejam julgadas irregulares as contas do município de Pacaraima/RR (CNPJ 01.612.675/0001-54) , e condená-lo ao pagamento das quantias a seguir especificadas, com a fixação do prazo de quinze dias, a contar da notificação, para comprovar, perante o Tribunal (art. 214, inciso III, alínea 'a', do Regimento Interno) , o recolhimento da dívida aos cofres do Tesouro Nacional, atualizada monetariamente e acrescida dos juros de mora, calculados a partir das datas discriminadas, até a data dos recolhimentos, na forma prevista na legislação em vigor, abatendo-se, na oportunidade, os valores já ressarcidos:
	VALOR ORIGINAL
	DÉBITO/ CRÉDITO
	DATA DA OCORRÊNCIA

	R$ 37.830,64
	Débito
	5/7/2010

	R$ 9.735,84
	Crédito
	30/8/2016

Valor atualizado até 17/7/2017: R$ 63.110,16
47.2 Pela não comprovação da boa e regular gestão de recursos públicos
b)	com fundamento nos arts. 1º, inciso I, 16, inciso III, alíneas, 'b' e 'c', e § 2º da Lei 8.443/1992 c/c os arts. 19 e 23, inciso III, da mesma lei, e com arts. 1º, inciso I, 209, incisos II e III, e §§ 1º e 5º, 210 e 214, inciso III, do Regimento Interno do TCU, que sejam julgadas irregulares as contas do Sr. Altemir da Silva Campos (CPF: XXX.931.802-XX) , ex-prefeito do município de Pacaraima/RR, e condená-lo, em solidariedade, com a Construtora Comércio e Representações Jurity Ltda. - EPP (CNPJ: 02.990.888/0001-82) , ao pagamento da quantia a seguir especificada, com a fixação do prazo de quinze dias, a contar das notificações, para comprovarem, perante o Tribunal (art. 214, inciso III, alínea 'a', do Regimento Interno) , o recolhimento da dívida aos cofres do Tesouro Nacional, atualizadas monetariamente e acrescidas dos juros de mora, calculados a partir das datas discriminadas, até a data do recolhimento, na forma prevista na legislação em vigor, abatendo-se, na oportunidade, o valor já ressarcido:
	VALOR ORIGINAL
	DATA DA OCORRÊNCIA

	R$ 6.527,78
	4/3/2011

Valor atualizado até 17/7/2017: R$ 11.289,59
47.3 Pela não devolução de rendimentos financeiros
c)	com fundamento nos arts. 1º, inciso I, 16, inciso III, alíneas, 'b' e 'c', e § 2º da Lei 8.443/1992 c/c os arts. 19 e 23, inciso III, da mesma lei, e com arts. 1º, inciso I, 209, incisos II e III, e §§ 1º e 5º, 210 e 214, inciso III, do Regimento Interno do TCU, que sejam julgadas irregulares as contas do Sr. Altemir da Silva Campos (CPF: XXX.931.802-XX) , ex-prefeito do município de Pacaraima/RR, e condená-lo, ao pagamento da quantia a seguir especificada, com a fixação do prazo de quinze dias, a contar das notificações, para comprovarem, perante o Tribunal (art. 214, inciso III, alínea 'a', do Regimento Interno) , o recolhimento da dívida aos cofres do Tesouro Nacional, atualizadas monetariamente e acrescidas dos juros de mora, calculados a partir da data discriminada, até a data do recolhimento, na forma prevista na legislação em vigor, abatendo-se, na oportunidade, os valores já ressarcidos:
	VALOR ORIGINAL
	DATA DA OCORRÊNCIA

	R$ 11.172,64
	28/3/2011

Valor atualizado até 17/7/2017: R$ 19.322,72
d)	aplicar ao Sr. Altemir da Silva Campos (CPF: XXX.931.802-XX) , ex-prefeito do município de Pacaraima/RR, e à Construtora Comércio e Representações Jurity Ltda. - EPP (CNPJ: 02.990.888/0001-82) , individualmente, a multa prevista no art. 57 da Lei 8.443/1992 c/c o art. 267 do Regimento Interno do TCU, com a fixação do prazo de quinze dias, a contar das notificações, para comprovarem, perante o Tribunal (art. 214, inciso III, alínea 'a', do Regimento Interno) , o recolhimento da dívida aos cofres do Tesouro Nacional, atualizada monetariamente desde a data do acórdão até a do efetivo recolhimento, se for paga após o vencimento, na forma da legislação em vigor;
 (...) '
27. A proposta supra foi acatada pela Unidade Técnica, conforme pronunciamento (peça 104) . O processo foi enviado ao MP/TCU para a necessária manifestação prévia ao julgamento da TCE.
28. Estando aos autos sob exame do MP/TCU, deu entrada novo pedido de parcelamento realizado pelo município de Pacaraima/RR, desta feita em 36 meses, solicitando 'urgência na emissão do boleto de pagamento da primeira parcela', em face de o município encontrar-se inadimplente (peça 107) .
29. Novamente foi deferido ao ente o pagamento fracionado do débito (em 36 parcelas) , nos termos do Acórdão 9979/2017-TCU-Primeira Câmara, Min. Relator Marcos Bemquerer, que autorizou o parcelamento nos seguintes termos (peça 109) :
' (...) autorizar o parcelamento da dívida, em até 36 (trinta e seis) parcelas, as quais deverão ser atualizadas monetariamente, fixando o vencimento da primeira em 15 (quinze) dias, a contar do recebimento da notificação, e o das demais, a cada 30 (trinta) dias, na forma prevista na legislação em vigor, alertando ao responsável que a falta de recolhimento de qualquer parcela importará o vencimento antecipado do saldo devedor (§ 2º do art. 217 do Regimento Interno/TCU) .'
30. Compulsando autos, verificou o Relator que o município adimpliu apenas a primeira das 36 parcelas autorizadas, conforme GRU de 13/11/2017, no valor de R$ 1.727,42, que compõe a peça 114, e, diante desse contexto, por meio do despacho à peça 118, restituiu o processo à unidade técnica para que [analisasse] a regularidade dos pagamentos efetuados pelo ente e, por conseguinte, [apresentasse] proposta de mérito acerca das contas do município, devendo o processo retornar ao Gabinete via MP/TCU.
31. Nessas condições, o processo encontra-se apto ao prosseguimento das demais fases processuais por esta unidade técnica do Tribunal de Contas da União.
EXAME TÉCNICO
32. O exame técnico consiste essencialmente na análise da regularidade dos pagamentos efetuados pelo ente em decorrência dos parcelamentos concedidos pelo Tribunal por meio dos Acórdão 8452/2016-TCU-Segunda Câmara e 9.979/2017-TCU-1ª Câmara, ambos de lavra do Ministro Marcos Bemquerer, uma vez que toda a matéria de defesa resta examinada na peça 75.
33. Em consulta ao Sistema de Gestão do Recolhimento da União - Sisgru (peça 119) , foram identificados três pagamentos realizados pelo município de Pacaraima/RR, após autorização pelo TCU, por meio dos Acórdão 8452/2016-TCU-Segunda Câmara e 9.979/2017-TCU-1ª Câmara, de parcelamento da dívida tratada neste feito, saber: 
a)	 R$ 9.735,84, em 30/8/2016;
b)	 R$ 9.812,25, em 22/11/2016;
c)	 R$ 1.727,42, em 13/11/2017.
34. Ocorre que não é possível afirmar tratar-se o pagamento referido na alínea 'b' de parcela do processo sob análise, já que o município não informou, nos autos, a razão do pagamento indicado no sistema, ao contrário do que fez em relação aos pagamentos aludidos nas alíneas 'a' e 'c' (peça 101, 114) .
35. A esse respeito, considerando que o art. 216 do Regimento Interno do TCU (RITCU) atribui ao responsável a comprovação do pagamento das dívidas decorrentes de imputação de débito ou multa, serão consideradas como quitadas apenas a primeira cota do parcelamento autorizado por meio do Acórdão 8452/2016-TCU-Segunda Câmara (R$ 9.735,84, em 30/8/2016) e a primeira cota do parcelamento autorizado por meio do Acórdão 9979/2017-TCU-Primeira Câmara, pois não se pode afirmar que o pagamento realizado em 22/11/2016 (peça 119, p. 1) foi [feito] em decorrência do parcelamento autorizado nos autos.
36. A partir deste ponto, opta-se por reproduzir o texto da análise do mérito já realizada na peça 103, com os devidos ajustes na composição do débito em função dos pagamentos considerados no item 35 acima, mormente não havendo novos elementos trazidos por nenhuma das partes, devem ser considerados os documentos presentes nos autos os quais permitiram concluir pela responsabilidade dos responsáveis citados pelas seguintes irregularidades, nos termos apurados na instrução preliminar à peça 75:
Pela não comprovação da boa e regular gestão de recursos públicos (pagamento sem cobertura de nota fiscal e sem comprovação da execução dos serviços) 
36.1. Dano ao Erário no importe de R$ 6.527,78, decorrente de pagamento sem cobertura de nota fiscal, e sem comprovação da execução dos serviços, conforme evidenciado pela diferença entre o valor do cheque 850020 (R$ 49.954,00) , debitado na conta corrente específica, em 4/3/2011, e a nota fiscal 000446 (R$ 43.426,22) , emitida posteriormente, em 1º/4/2011.
 (...) 
36.1.4. Qualificação dos Responsáveis Solidários:
36.1.5. Responsável 1:
Nome: Altemir da Silva Campos
Conduta: o ex-prefeito ao realizar pagamento sem cobertura de nota fiscal, sem comprovação da execução, e sem identificação do beneficiário do recebimento.
 (...) 
Responsável 2:
Nome: Construtora Comércio e Representações Jurity Ltda. - EPP
Motivo da citação: recebimentos de valores em montante superior aos bens e serviços produzidos (...) .
Pela não devolução de rendimentos financeiros:
36.2. Dano ao Erário no importe de R$ 11.172,64, decorrente da não devolução de parte dos rendimentos auferidos com as aplicações financeiras realizadas, cuja utilização no objeto do convênio não foi comprovada, conforme informações apresentadas na prestação de contas.
 (...) 
36.2.4. Qualificação do Responsável:
Nome: Altemir da Silva Campos
 (...) 
Pela não aplicação da contrapartida financeira pela prefeitura municipal:
36.3. Não alocação do valor da contrapartida financeira da prefeitura no importe de R$ 44.945,52, correspondente a 3% incidentes sobre o orçamento executado da obra, R$ 1.498.183,84, ajustada por meio do Convênio 284/PCN/2007, Siafi 602.009, compensando-a com recursos do Concedente.
 (...) 
36.3.4. Qualificação dos Responsáveis:
Nome: Município de Pacaraima/RR
Motivo da citação: auferir benefício ocasionado pela não alocação da contrapartida financeira acordada proporcionalmente à parte executada da obra, contrariando o item IV, alínea 'd', do termo do convênio, gerando obrigação de devolução da importância apurada, nos termos do art. 7º, inciso XIII, da Instrução Normativa STN 01, de 1997, então vigente, assim como do art. 57 da Portaria Interministerial - MP/MF/MCT 127, de 2008, em vigor.
 (...) 
37. Mesmo com os débitos com valores abaixo do limite mínimo previsto na Instrução Normativa-TCU 71/2012, entende-se que não se pode propor o arquivamento do processo por economia processual, tendo em vista que as citações já foram efetivadas, conforme examinado na instrução anterior (peça 58) , nos termos do parágrafo único do art. 19 da Instrução Normativa-TCU 71/2012.
 (...) 
40. Assim, ainda que os valores imputados aos responsáveis devido a não comprovação da boa e regular gestão de recursos públicos (pagamento sem cobertura de nota fiscal e sem comprovação da execução dos serviços) e pela não devolução de rendimentos financeiros sejam inferiores ao limite mínimo para instauração da Tomada de Contas Especial, deve o TCU realizar o julgamento dos responsáveis uma vez que já foram devidamente citados.
CONCLUSÃO
41. Diante da revelia do Sr. Altemir da Silva Campos (CPF: XXX.931.802-XX) e da Construtora Comércio e Representações Jurity Ltda. - EPP (CNPJ: 02.990.888/0001-82) , e inexistindo nos autos elementos que permitam concluir pela ocorrência de boa-fé ou de outros excludentes de culpabilidade em suas condutas, propõe-se que suas contas sejam julgadas irregulares e que os responsáveis sejam condenados em débito, bem como que lhes seja aplicada a multa prevista no art. 57 da Lei 8.443/1992.
 (...) 
PROPOSTA DE ENCAMINHAMENTO
44. Diante do exposto, submete-se os autos à consideração superior, propondo ao Tribunal:
44.1. Pela não aplicação da contrapartida financeira pela prefeitura municipal: 
a)	com fundamento nos arts. 1º, inciso I, 16, inciso III, alíneas 'b' e 'c', da Lei 8.443/1992 c/c os arts. 19 e 23, inciso III, da mesma lei, e com arts. 1º, inciso I, 209, inciso II, 210 e 214, inciso III, do Regimento Interno do TCU, que sejam julgadas irregulares as contas do município de Pacaraima/RR (CNPJ 01.612.675/0001-54) , e condená-lo ao pagamento das quantias a seguir especificadas, com a fixação do prazo de quinze dias, a contar da notificação, para comprovar, perante o Tribunal (art. 214, inciso III, alínea 'a', do Regimento Interno) , o recolhimento da dívida aos cofres do Tesouro Nacional, atualizada monetariamente e acrescida dos juros de mora, calculados a partir das datas discriminadas, até a data dos recolhimentos, na forma prevista na legislação em vigor, abatendo-se, na oportunidade, os valores já ressarcidos:
	VALOR ORIGINAL
	DÉBITO / CRÉDITO
	DATA DA OCORRÊNCIA

	R$ 37.830,64
	DÉBITO
	5/7/2010

	R$ 9.735,84
	CRÉDITO
	30/8/2016

	R$ 1.727,42
	CRÉDITO
	13/11/2017

Valor atualizado até 10/1/2019: R$ 61.281,13 (peça 120, p. 4) 
44.2. Pela não comprovação da boa e regular gestão de recursos públicos
b)  com fundamento nos arts. 1º, inciso I, 16, inciso III, alíneas, 'b' e 'c', e § 2º da Lei 8.443/1992 c/c os arts. 19 e 23, inciso III, da mesma lei, e com arts. 1º, inciso I, 209, incisos II e III, e §§ 1º e 5º, 210 e 214, inciso III, do Regimento Interno do TCU, que sejam julgadas irregulares as contas do Sr. Altemir da Silva Campos (CPF: XXX.931.802-XX) , ex-prefeito do município de Pacaraima/RR, e condená-lo, em solidariedade, com a Construtora Comércio e Representações Jurity Ltda. - EPP (CNPJ: 02.990.888/0001-82) , ao pagamento da quantia a seguir especificada, com a fixação do prazo de quinze dias, a contar das notificações, para comprovarem, perante o Tribunal (art. 214, inciso III, alínea 'a', do Regimento Interno) , o recolhimento da dívida aos cofres do Tesouro Nacional, atualizadas monetariamente e acrescidas dos juros de mora, calculados a partir das datas discriminadas, até a data do recolhimento, na forma prevista na legislação em vigor:
	VALOR ORIGINAL
	DATA DA OCORRÊNCIA

	R$ 6.527,78
	4/3/2011

Valor atualizado até 9/1/2019: R$ 10.236,86 (peça 120, p. 2) 
44.3. Pela não devolução de rendimentos financeiros
c)  com fundamento nos arts. 1º, inciso I, 16, inciso III, alíneas, 'b' e 'c', e § 2º da Lei 8.443/1992 c/c os arts. 19 e 23, inciso III, da mesma lei, e com arts. 1º, inciso I, 209, incisos II e III, e §§ 1º e 5º, 210 e 214, inciso III, do Regimento Interno do TCU, que sejam julgadas irregulares as contas do Sr. Altemir da Silva Campos (CPF: XXX.931.802-XX) , ex-prefeito do município de Pacaraima/RR, e condená-lo, ao pagamento da quantia a seguir especificada, com a fixação do prazo de quinze dias, a contar das notificações, para comprovarem, perante o Tribunal (art. 214, inciso III, alínea 'a', do Regimento Interno) , o recolhimento da dívida aos cofres do Tesouro Nacional, atualizadas monetariamente e acrescidas dos juros de mora, calculados a partir da data discriminada, até a data do recolhimento, na forma prevista na legislação em vigor:
	VALOR ORIGINAL
	DATA DA OCORRÊNCIA

	R$ 11.172,64
	28/3/2011

Valor atualizado até 9/1/2019: R$ 17.520,93 (peça 120, p. 1) 
d)	aplicar ao Sr. Altemir da Silva Campos (CPF: XXX.931.802-XX) , ex-prefeito do município de Pacaraima/RR, e à Construtora Comércio e Representações Jurity Ltda. - EPP (CNPJ: 02.990.888/0001-82) , individualmente, a multa prevista no art. 57 da Lei 8.443/1992 c/c o art. 267 do Regimento Interno do TCU, com a fixação do prazo de quinze dias, a contar das notificações, para comprovarem, perante o Tribunal (art. 214, inciso III, alínea 'a', do Regimento Interno) , o recolhimento da dívida aos cofres do Tesouro Nacional, atualizada monetariamente desde a data do acórdão até a do efetivo recolhimento, se for paga após o vencimento, na forma da legislação em vigor;
e) autorizar caso requerido, o pagamento das multas do Sr. Altemir da Silva Campos (CPF: XXX.931.802-XX) e da Construtora Comércio e Representações Jurity Ltda. - EPP (CNPJ: 02.990.888/0001-82) em até 36 parcelas mensais e consecutivas (...) ;
f) 	autorizar, desde logo, nos termos do art. 28, inciso II, da Lei 8.443/1992, a cobrança judicial das dívidas, caso não atendidas as notificações;
g) encaminhar cópia da deliberação ao Procurador-Chefe da Procuradoria da República em Roraima, nos termos do § 3º do art. 16 da Lei 8.443/1992 c/c o § 7º do art. 209 do Regimento Interno do TCU, para adoção das medidas cabíveis; e comunicar-lhe que o relatório e o voto que a fundamentarem podem ser acessados por meio do endereço eletrônico www.tcu.gov.br/acordaos e que, caso haja interesse, o Tribunal pode enviar-lhe cópia desses documentos sem qualquer custo."
7.	O Escalão dirigente da SEC/RR concordou com o encaminhamento precitado (peça 122) . Igualmente o Ministério Público junto a este Tribunal, representado pelo Procurador Marinus Eduardo De Vries Marsico, alinhou-se ao exame e à proposta de mérito oferecidos pela unidade técnica (peça 123) , ressalvando somente que o débito de responsabilidade do município de Pacaraima/RR corresponde a R$ 44.945,52, e não a R$ 37.830,64 conforme constou no subitem 44.1 da instrução acima transcrita.
É o Relatório.

Bruno da Silva Mota, OAB/RR 798; e Maria do Rosário Alves Coelho, OAB/RR 300.

Procurador Marinus Eduardo De Vries Marsico.

TOMADA DE CONTAS ESPECIAL. CONVÊNIO. NÃO APLICAÇÃO DA CONTRAPARTIDA FINANCEIRA DO AJUSTE. NÃO DEVOLUÇÃO DE RENDIMENTOS FINANCEIROS. PAGAMENTO SEM COBERTURA DE NOTA FISCAL E SEM COMPROVAÇÃO DA EXECUÇÃO DOS SERVIÇOS. AUSÊNCIA DE DEMONSTRAÇÃO DA BOA E REGULAR APLICAÇÃO DAS VERBAS REPASSADAS. IRREGULARIDADE DAS CONTAS, COM DÉBITO E MULTA.

TOMADA DE CONTAS ESPECIAL (TCE)

Secretaria do TCU no Estado de Roraima - SEC/RR.

A presente Tomada de Contas Especial foi instaurada pelo Ministério da Defesa contra o Sr. Altemir da Silva Campos, ex-prefeito de Pacaraima/RR (gestão 2009 a 2016) , em face da não restituição do saldo financeiro do Convênio 284/PCN/2007. 
2.	O referido ajuste tinha por escopo a aplicação de recursos no "Projeto de Revitalização e Infraestrutura Básica da Rua Suapi", situada no município de Pacaraima/RR, com a previsão de "construção do passeio público em bloco de concreto intertravado, com 2.876,91m2, estacionamento com acesso para portadores de necessidades especiais, área para carga e descarga, substituição de todos os equipamentos urbanos degradados, instalação de lixeiras para coleta seletiva, bancos em madeira de lei, floreiras em concreto, plantio de árvores e arbustos, postes com luminárias, reconstituição do revestimento do pavimento com CBUQ em 4.093,66 m2, sinalização horizontal, rede de esgotamento sanitário e drenagem de águas pluviais." (peça 1, p. 13) .
3.	Com a finalidade de cumprir o objeto acordado, pactuou-se a quantia de R$ 1.498.183,84, da qual R$ 1.453.238,32 couberam ao concedente e R$ 44.945,52 corresponderam à quota de contrapartida do convenente.
4.	O tomador de contas propôs a glosa do valor de R$ 301.364,08, em face de irregularidades constatadas na prestação de contas, atribuindo ao Sr. Altemir da Silva Campos, ex-prefeito, a reponsabilidade pelo ressarcimento dessa quantia. 
5.	Em instrução inicial, a antiga Secex/RR (atualmente transformada na Secretaria do TCU no Estado de Roraima - SEC/RR, com base na Res./TCU 305/2018 c/c Port./TCU 2/2019) identificou as seguintes ocorrências (peça 6) :
5.1. execução parcial do objeto, com débito de R$ 208.002,38 - responsáveis: Sr. Altemir da Silva Campos, ex-prefeito, Sr. José Barbosa de Melo Sobrinho, engenheiro fiscal da obra, e Construtora Comércio e Representações Jurity Ltda./EPP;
5.2. não comprovação da boa e regular gestão de recursos públicos em vista de pagamento sem cobertura de nota fiscal e sem comprovação da execução dos serviços (R$ 6.527,78) - responsável: Sr. Altemir da Silva Campos;
5.3. não devolução de rendimentos financeiros (R$ 11.172,64) - responsável: Sr. Altemir da Silva Campos;
5.4. não aplicação da contrapartida financeira (R$ 37.830,64) - responsáveis: município de Pacaraima/RR e Sr. Altemir da Silva Campos.
6.	Instados a se manifestar nos autos, o Sr. José Barbosa de Melo Sobrinho e a Construtora Comércio e Representações Jurity Ltda./EPP não ofereceram suas alegações de defesa tampouco recolheram os débitos acima indicados, caracterizando a revelia prevista no art. 12, § 3º, da Lei 8.443/1992.
7.	Lado outro, o município de Pacaraima/RR trouxe ao descortino do Tribunal seus elementos de defesa (peça 18) , que foram analisados pela antiga Secex/RR com a proposta de que não fossem acolhidos. 
8.	O Sr. Altemir da Silva Campos não apresentou defesa em nome próprio. A Secex/RR, apesar de ter registrado a revelia do ex-gestor na parte inicial da instrução de peça 58, entendeu que "o expediente da Prefeitura, além de respostas à irregularidade a ela imputada, contempla também as do ex-prefeito, as quais, devido ao seu silêncio, entende-se passível o aproveitamento, em nome da verdade material, tendo em vista tratar-se de manifestação, que, em tese, deva ser coincidente com as da municipalidade, haja vista refletir o pensamento do responsável. Assim, entende-se que possam ser consideradas as alegações para fins de atendimento da citação/audiência que lhe fora encaminhada (peça 15) , em consequência afastando-se a revelia."
9.	Após examinar o processo, a unidade técnica sugeriu, em substância, que o Tribunal: a) considerasse revéis o Sr. José Barbosa de Melo Sobrinho e a Construtora Comércio e Representações Jurity Ltda./EPP; b) rejeitasse as alegações de defesa fornecidas pelo município de Pacaraima, em conjunto com o Sr. Altemir da Silva Campos; c) fixasse novo e improrrogável prazo para que o município de Pacaraima/RR recolhesse a quantia de R$ 37.830,64 (peça 58) .
10.	O Ministério Público de Contas elaborou o Parecer inserto à peça 63 em que desconstituiu o débito no valor de R$ 208.002,38, considerando que houve corrosão do poder aquisitivo da moeda, verbis:
"[N]ão obstante as taxas mensais de inflação vivenciadas entre os anos de 2007 e 2010 tenham sido baixas, entendemos que o tempo decorrido entre a data base do plano de trabalho e a data do repasse dos recursos foi demasiadamente longo para ser ignorado. Para se ter uma ideia, considerando que a variação do Índice Nacional de Custo da Construção (INCC-DI) no período compreendido entre 1º/12/2007 e 30/06/2010 foi de 22,69% (segundo dados fornecidos pela FGV) , é possível afirmar que, em 1º/07/2010, quando os recursos foram efetivamente repassados, seria possível executar, com o mesmo orçamento de novembro/2007, 81,50% do objeto que fora previsto (100/1,2269) . Ora, se na data em que os recursos foram repassados ao município era aceitável que, em função das perdas inflacionárias, apenas 81,50% do objeto previsto fosse executado, é forçoso concluir que o prejuízo indicado na alínea 'a' retro não existiu, haja vista que o concedente apurou, in loco, uma execução de 84,17% do objeto. Em outras palavras, o fato de 15,83% do objeto não ter sido executado pode ser explicado pela redução do poder de compra da moeda decorrente da demora no repasse dos recursos, o que afasta uma eventual responsabilização dos envolvidos pelo pagamento ou recebimento por serviços não executados."
11.	O MP/TCU igualmente questionou as outras parcelas do débito que não estavam fixadas em bases documentais firmes. Por conseguinte, acolhi a proposta preliminar do Parquet especializado de promover diligência ao Banco do Brasil para que encaminhasse ao Tribunal cópias dos extratos bancários da conta corrente da avença e das aplicações financeiras vinculadas à essa conta, com vistas a apurar, com precisão, os valores dos débitos e as irregularidades atribuídas a cada um dos responsáveis (peça 64) .
12.	Após saneado o processo com os documentos solicitados à entidade diligenciada, a unidade técnica concordou com o MP/TCU acerca da desconsideração do débito referente ao quesito "execução parcial", no valor de R$ 208.002,38. Segundo a antiga Secex/RR, "a demora entre a celebração do convênio e a efetiva liberação do crédito, período entre 1º/12/2007 e 30/6/2010, provocou a desvalorização da moeda em percentual equivalente a 22,69%, [nos termos do] Índice Nacional de Custo da Construção (INCC-DI) , da Fundação Getúlio Vargas - FGV. Em consequência, o decréscimo no poder de compra da moeda só permitiria efetivamente executar os 81,50% do objeto previsto." (peça 75) .
13.	A então Secex/RR também realinhou sua proposta de encaminhamento (peça 75) , promovendo, por delegação de competência deste Relator, a citação do ex-prefeito pelo débito individual no valor de R$ 11.172,64 (em vista da não devolução de parte dos rendimentos auferidos com as aplicações financeiras realizadas) e, ainda, pelo quantum de R$ 6.527,78 (por pagamento sem cobertura de nota fiscal e sem comprovação da execução dos serviços) , em solidariedade com a Construtora Comércio e Representações Jurity Ltda./EPP. O município foi citado pela não alocação do valor da contrapartida financeira de R$ 44.945,52. 
14.	Os responsáveis não recolheram o débito tampouco apresentaram alegações de defesa. Nada obstante, o município de Pacaraima/RR solicitou o fracionamento da dívida em sete parcelas de igual valor (peça 90) , o que foi deferido pelo Tribunal, mediante o Acórdão 8452/2016-TCU-Segunda Câmara (Rel. 20/2016, Gab. MINS/MBC, sessão de 19/7/2016) .
15.	Após, a antiga Secex/RR reinstruiu os autos noticiando que o ente público somente informou ao Tribunal o pagamento da primeira parcela, no montante de R$ 9.735,84. Em consequência, a unidade técnica ofereceu proposta de encaminhamento na linha de julgar irregulares as contas do município, com condenação em débito, bem assim dos demais responsáveis, consoante a instrução inserta à peça 103.
16.	Estando aos autos no Gabinete do representante do MP/TCU, o município atravessou petição no feito com requerimento de novo parcelamento, desta feita em 36 meses, solicitando "urgência na emissão do boleto de pagamento da primeira parcela", haja vista que o município estava inadimplente (peça 107) . Novamente foi deferido ao ente o pagamento fracionado do débito (em 36 parcelas) , nos termos do Acórdão 9979/2017-TCU-Primeira Câmara (Rel. 2/2017, Gab. MINS/MBC, sessão de 24/10/2017) .
17.	Realizadas as comunicações processuais pertinentes, os autos foram restituídos ao meu Gabinete. Ao compulsá-los verifiquei que o município havia adimplido somente a primeira das 36 parcelas autorizadas pelo decisum mencionado no item precedente, conforme GRU de 13/11/2017, no valor de R$ 1.727,42, que compõe a peça 114. 
18.	Diante desse contexto, encaminhei o processo à unidade técnica para que analisasse a regularidade dos pagamentos efetuados pelo ente e, por conseguinte, apresentasse proposta de mérito acerca das contas do município (peça 118) .
19.	Em consulta ao Sistema de Gestão do Recolhimento da União - Sisgru (peça 119) , a SEC/RR identificou três pagamentos realizados pelo município de Pacaraima/RR nos valores de R$ 9.735,84 (30/8/2016) , R$ 9.812,25 (22/11/2016) e R$ 1.727,42 (13/11/2017) . Sobre essas parcelas, a unidade técnica assim se manifestou (peça 121) :
"34. Ocorre que não é possível afirmar tratar-se o pagamento referido na alínea 'b' [R$ 9.812,25] de parcela do processo sob análise, já que o município não informou, nos autos, a razão do pagamento indicado no sistema, ao contrário do que fez em relação aos pagamentos aludidos nas alíneas 'a' e 'c' [R$ 9.735,84 e R$ 1.727,42, respectivamente] (peças 101 e 114) .
35. A esse respeito, considerando que o art. 216 do Regimento Interno do TCU (RITCU) atribui ao responsável a comprovação do pagamento das dívidas decorrentes de imputação de débito ou multa, serão consideradas como quitadas apenas a primeira cota do parcelamento autorizado por meio do Acórdão 8452/2016-TCU-Segunda Câmara (R$ 9.735,84, em 30/8/2016) e a primeira cota do parcelamento autorizado por meio do Acórdão 9979/2017-TCU-Primeira Câmara, pois não se pode afirmar que o pagamento realizado em 22/11/2016 (peça 119, p. 1) foi em decorrência do parcelamento autorizado nos autos."
20.	Após essas considerações, a Secretaria instrutiva ofereceu a seguinte proposta de encaminhamento ao Tribunal (peças 121 e 122) :
20.1. julgar irregulares as contas do município de Pacaraima/RR, condenando-o ao pagamento de R$ 37.830,64 (5/7/2010) , abatidas as quantias já ressarcidas de R$ 9.735,84 (30/8/2016) e de R$ 1.727,42 (13/11/2017) , pela não aplicação da contrapartida financeira do ajuste;
20.2. julgar irregulares as contas do Sr. Altemir da Silva Campos, condenando-o individualmente ao pagamento de R$ 11.172,64 (28/3/2011) , pela não devolução de rendimentos financeiros, e solidariamente com a Construtora Comércio e Representações Jurity Ltda./EPP, no valor de R$ 6.527,78 (4/3/2011) , em face da não comprovação da boa e regular gestão de recursos públicos, porquanto houve pagamento sem cobertura de nota fiscal e sem comprovação da execução dos serviços; 
20.3. aplicar individualmente ao Sr. Altemir da Silva Campos e à Construtora precitada a multa prevista no art. 57 da Lei 8.443/1992;
20.4. autorizar, caso solicitado, o parcelamento e a cobrança judicial das dívidas, bem como encaminhar cópia da deliberação que vier a ser proferida ao Procurador-Chefe da Procuradoria da República no Estado de Roraima.
21.	O Ministério Público de Contas alinhou-se ao exame e à proposta de mérito oferecidos pela unidade técnica, ressalvando somente que o débito de responsabilidade do município de Pacaraima/RR corresponde a R$ 44.945,52, e não a R$ 37.830,64, conforme constou no encaminhamento da SEC/RR (peça 123) .
22.	Rememoradas as instruções, as diligências saneadoras, o iter e as comunicações processuais, a análise de mérito e o desfecho sugerido para os autos, passo ao exame das questões principais que sobressaem do processo e da defesa trazidas ao conhecimento do Tribunal. 
23.	Preliminarmente, ressalto que débito inicial quantificado referente ao quesito de execução parcial do objeto, de R$ 208.002,38, foi bem desconstituído pelo Parquet ao demonstrar que houve corrosão do poder aquisitivo da moeda em decorrência do hiato entre a celebração do convênio e a efetiva liberação do crédito, de 1º/12/2007 a 30/6/2010, conforme esclarecido nos itens 10 e 12 acima, interpretação com a qual concordou a unidade técnica em instrução posterior. 
24. 	Outra questão processual que merece exame, consiste na afirmação da unidade técnica de que o Sr. Altemir da Silva Campos não apresentou defesa em nome próprio, mas, por ter subscrito a resposta do município de Pacaraima/RR dirigida a esta Corte em atenção ao ofício de citação do ente municipal, deveria ter a sua revelia afastada, consoante o item 8 supra. 
25.	Como destacou a antiga Secex/RR, o Sr. Altemir da Silva Campos não ofereceu defesa em seu próprio nome, mas no da pessoa jurídica do município. A rigor, não se tem defesa do ex-alcaide, uma vez que deixou de atender a citação individual que lhe foi endereçada. Logo, o ex-gestor deve ser considerado revel, nos termos do que dispõe o art. 12, § 3º, da Lei 8.443/1992.
26.	Do resumo acima, percebe-se que, após idas e vindas, sobraram para análise as seguintes irregularidades: a) não aplicação da contrapartida financeira do ajuste - responsável: município de Pacaraima/RR; b) não devolução de rendimentos financeiros - responsável: Sr. Altemir da Silva Campos; c) pagamento sem cobertura de nota fiscal e sem comprovação da execução dos serviços - responsáveis: Sr. Altemir da Silva Campos e Construtora Comércio e Representações Jurity Ltda./EPP. 
27.	Relembre-se que, apesar de o ex-prefeito, a construtora e o município não apresentarem suas alegações de defesa em resposta às últimas citações, o ente municipal trouxe aos autos sua manifestação (peça 18) acerca do primeiro chamamento processual, que passo a examiná-la.
28.	O município de Pacaraima/RR aduziu, em substância, que a contrapartida aplicada foi feita em valores superiores ao acordado e requereu que fosse realizada inspeção nas obras empreendidas. 
29. 	A assertiva acerca da contrapartida, além de estar desacompanhada de provas, antagoniza-se à documentação acostada ao processo, notadamente àquela que foi carreada aos autos por força das medidas saneadoras acima indicadas, porquanto se constatou que o concedente repassou ao município os recursos previstos no convênio, os quais foram empregados no objeto do ajuste, sem que o ente aportasse a totalidade da contrapartida, para que os convenentes mantivessem a proporcionalidade de suas participações na avença.
30.	Em situações quejandas, esta Casa de Contas tem entendido que a ausência de comprovação da aplicação integral ou parcial dos recursos correspondentes à quota de contrapartida municipal deve ser objeto de ressarcimento imposto exclusivamente ao ente federado, desde que não haja comprovação de locupletamento do agente público. Nessa linha de interpretação, cito, entre outros, o Acórdão 638/2018-TCU-Segunda Câmara, rel (a) . min (a) . Ana Arraes. 
31.	Quanto ao pedido de que fosse realizada inspeção na obra, apesar de ser defesa possivelmente dirigida à ocorrência já afastada nestes autos (execução parcial do objeto - o município não especificou) , esclareço que constitui ônus do gestor que estava à frente da Administração local (ex-prefeito) a produção de provas para demonstrar o adequado uso de recursos públicos, cuja imposição decorre do ordenamento jurídico, a teor do bloco normativo composto pelas disposições dos arts. 70, parágrafo único, da Constituição Federal, 93 do Decreto-lei 200/1967 e 66 do Decreto 93.872/1986. Em consequência, não cabe ao Tribunal, a pedido do responsável, adotar medidas para obtenção de provas adicionais àquelas que se encontram no processo. 
32.	Noutras palavras, compete aos arrolados nos processos de Tomada de Contas Especial, seja pessoa física ou jurídica, e não ao Tribunal, apresentarem os elementos defesa que compreenderem necessários para demonstrar o bom e regular emprego de verbas que lhes foram confiadas.
33.	O Tribunal tem interpretação remansosa nessa linha, conforme os excertos colhidos da ferramenta de pesquisa desta Corte "Jurisprudência Selecionada": 
Acórdão 2805/2017-TCU-Primeira Câmara, rel. min. Vital do Rêgo
"Não cabe ao TCU determinar, a pedido do responsável, a realização de diligência, perícia ou inspeção para a obtenção de provas, uma vez que constitui obrigação da parte apresentar os elementos que entender necessários para a sua defesa."
Acórdão 6214/2016-TCU-Primeira Câmara, rel. min. Bruno Dantas
"Não cabe ao TCU determinar, a pedido do responsável, a realização de diligência, perícia ou inspeção para a obtenção de provas, uma vez que constitui obrigação da parte apresentar os elementos que entender necessários para a sua defesa."
Acórdão 5920/2016-TCU-Segunda Câmara, rel. min. Vital do Rêgo
"Não compete ao TCU determinar, a pedido do responsável, a realização de diligência, perícia ou inspeção para a obtenção de provas, uma vez que constitui obrigação da parte apresentar os elementos que entender necessários para a sua defesa e/ou para demonstrar a boa e regular aplicação dos recursos que lhe foram confiados."
34.	Diante desse contexto, entendo que as alegações de defesa oferecidas pelo município de Pacaraima/RR não devem ser acolhidas.
35.	Observa-se que, após o exame das questões de fato e de direito que permearam o processo, foram confirmadas as seguintes irregularidades: a) não aplicação da contrapartida financeira do ajuste - responsável: município de Pacaraima/RR; b) não devolução de rendimentos financeiros - responsável: Sr. Altemir da Silva Campos; c) pagamento sem cobertura de nota fiscal e sem comprovação da execução dos serviços - responsáveis: Sr. Altemir da Silva Campos e Construtora Comércio e Representações Jurity Ltda./EPP. 
36.	Quanto ao débito a ser imputado ao município de Pacaraima/RR, adoto a interpretação da unidade técnica de que do valor do dano a ser ressarcido (R$ 44.945,52) devem ser deduzidas somente as parcelas comprovadamente quitadas (R$ 9.735,84 e R$ 1.727,42) e correspondentes aos parcelamentos autorizados nas deliberações precitadas, haja vista que o art. 216 do Regimento Interno/TCU impõe ao responsável o dever de "provar o pagamento das dívidas decorrentes de imputação de débito ou cominação de multa", o que se faz com indicação precisa nos autos das quantias adimplidas, das dívidas às quais as parcelas se referem, formalizadas em guias de recolhimento apropriadas, em deferência à necessidade de demonstrar o nexo de causalidade das importâncias recolhidas ao erário e para evitar que outros comprovantes de ressarcimentos sejam utilizados como meio de prova em ajustes com os quais não se relacionam.
37.	Nesse contexto, bem definidas as ocorrências e as condutas dos responsáveis arrolados nos autos, acolho a proposta de encaminhamento da SEC/RR, com a achega promovida pelo representante do Parquet, cujo resumo de cada sugestão registrei alhures. 
	Ante o exposto, manifesto-me por que seja aprovada a deliberação que ora submeto a este Colegiado.
T.C.U., Sala das Sessões, em 23 de abril de 2019.
 
MARCOS BEMQUERER COSTA 
Relator